【裁判字號】    97,上易,35
【裁判日期】    970521
【裁判案由】    損害賠償
【裁判全文】
臺灣高等法院臺中分院民事判決          97年度上易字第35號
上訴人        台中汽車客運股份有限公司
法定代理人    甲○○
上訴人        乙○○
前列二人共同
訴訟代理人    辛武律師
複代理人      丙○○
被上訴人      丁○○
上列當事人間請求損害賠償事件，上訴人對於中華民國96年10月
16日臺灣台中地方法院96年度訴字第1383號第一審判決提起上訴
，本院於中華民國97年5月7日言詞辯論終結，判決如下：
    主    文
上訴駁回。
第二審訴訟費用由上訴人負擔。
    事實及理由
壹、聲明部分：
一、上訴人方面：(一)原判決不利於上訴人部分廢棄。(二)被上訴人
    在第一審之訴及假執行之聲請均駁回。
二、被上訴人方面：上訴駁回。
貳、陳述及理由部分：
一、被上訴人主張：
(一)、上訴人乙○○係上訴人台中汽車客運股份有限公司（下稱台
    中客運公司）之大客車司機，於95年2月25日晚上22時許，
    駕駛043－FC號營業大客車（台中客運102號路線公車），沿
    台中市○○路○段由東往西方向行駛至文心路4段5號前時，
    應注意該公車已超越公車專用停車格，如任意停車下客易發
    生危險，因訴外人游復閔按鈴要求下車，上訴人乙○○竟貿
    然在公車專用停車格外停車開啟車門供游復閔下車，適被上
    訴人騎乘TFB－025號輕型機車沿台中市○○路○段由東往西
    方經慢車道行駛至公車右側，遭未注意車外狀況貿然下車之
    游復閔碰撞壓倒而受傷。被上訴人所受之損害計本次事故醫
    療費用8,738元（新台幣，下同）、後續醫療費用30,000元
    、住院看護費用10,000元、就醫支出之交通費2,645元，受
    傷期間無法工作之損失450,000元、減少勞動能力之損失1,5
    12,389元，並請求上訴人賠償慰撫金300,000元，以上合計
    2,313,772元，而兩造及游復閔同為肇事原因，各須負擔3分
    之1之肇事責任，應由被上訴人連帶賠償2/3即1,542,514元
    （計算式為：2,313,772×2/3＝1,542,514）。爰本於侵權
    行為損害賠償請求權，求為命上訴人應連帶給付1,542,514
    元，及自起訴狀繕本送達後之96年1月1日起至清償日止，按
    年息5％計算之法定遲延利息之判決（原審判決被上訴人應
    連帶給付286,953元本息，並駁回被上訴人其餘之訴。上訴
    人就其敗訴判決部分提起上訴，被上訴人就其敗訴部分未提
    起上訴，該部分業已確定）。
(二)、在本院補充陳述：上訴人並非把公車停在公車停車道上，上
    訴人未遵守交通規則才造成本件車禍，被上訴人因受傷而手
    無法用力，已無法再從事看護工作，只能從事清潔工作，收
    入因而減少許多等語。
二、上訴人則以：
(一)、上訴人乙○○未停車於「公車專用停車格」，實因游復閔強
    烈要求下車，為服務乘客不得已之行為。依道路交通事故現
    場圖之記載，上訴人乙○○所駕駛之公車停在慢車道時，車
    右側距慢車道之邊緣僅20公分，被上訴人違規自公車右側20
    公分縫隙強行超車，肇事之原因端在被上訴人一方。縱依台
    灣省台中市區車輛行車事故鑑定委員會之分析意見，上訴人
    、被上訴人及游復閔三方均有過失，上訴人應可主張過失相
    抵。再者被上訴人稱其自94年11月1日起至95 年2月28日止
    ，任職於台中市私立德康養護中心，擔任看護人員，月薪50
    ,000元，並非可信。被上訴人住院期間由醫院護理人員照顧
    ，並無額外支出看護費用之必要。又被上訴人所受之傷害並
    不嚴重，並無後續醫療之必要，亦無勞動能力減損，所請求
    之精神慰撫金300,000元顯屬過高等語，資為抗辯。
(二)、在本院補充陳述：上訴人於95年2月25日時許，駕駛043-FC
    號營運大客車，途經台中市○○路○段5號前，係公車專用慢
    車道停靠站前，乘客游復閔急欲下車，上訴人將車靠右停下
    ，距其路線邊線只20公分，在安全情況下讓游復閔下車，適
    逢被上訴人騎乘TFB-025號輕型機車，明知公車停靠路邊之
    距離極為狹小，無法通行，應停車而不煞車，撞擊游復閔並
    造成被上訴人倒地受傷，被上訴人提起附帶民事訴訟，案經
    台中地方法院民事判決，上訴人與其雇用人台中客運股份有
    限公司連帶給付286,953元，實有違誤。本件肇事主因係被
    上訴人疏未注意，見台灣省台中市區車輛行車事故鑑定委員
    會95年6月19日中市行字第0955401472號分析意見書及台中
    市○○○道路交通事故現場圖，本件上訴人之責任少於百分
    之1，被上訴人應負百分之99之過失等語。
三、下列爭點為兩造在原審所不爭，堪信為真，本院予以援用，
    並採為判決基礎：
(一)、上訴人乙○○係上訴人台中客運公司所雇用之大客車司機，
    於95年2月25日晚上22時許，駕駛043－FC號營業大客車，沿
    台中市○○路○段由東往西行駛至文心路4段5號前時，未依
    規定將大客車停在公車專用停車格，而貿然停車開啟車門供
    游復閔下車，適被上訴人騎乘TFB-025號輕型機車沿台中市
    ○○路○段由東往西方向，經慢車道行駛在公車右側，與下
    車時未注意車外狀況之游復閔碰撞，致被上訴人人車倒地，
    受有右側橈骨骨折之傷害。上訴人乙○○經台灣台中地方法
    院檢察署以95年度偵字第17325號提起公訴，並經原審法院
    96年度交易字第637號刑事判決確定。
(二)、訴外人游復閔於台灣台中地方法院95年度交附民字第425號
    刑事附帶民事訴訟中，與被上訴人成立和解，游復閔給付被
    上訴人15,000元，並當庭由被上訴人簽收。
(三)、依中國醫藥大學附設醫院95年3月27日診斷證明書，被上訴
    人於95年3月2日出院。
(四)、被上訴人因本次事故支出醫藥費用8,738元，為前往醫療院
    所治療而支出交通費2,645元。
(五)、被上訴人尚未領取強制汽車責任保險金。
四、至於被上訴人主張其受有上開損害，則為上訴人否認，並以
    前詞抗辯，是本件應再審究者為，被上訴人主張上訴人應負
    損害賠償責任是否有理由？被上訴人請求上訴人給付之金額
    是否有理由？經查：
(一)、按因故意或過失，不法侵害他人之權利者，負損害賠償責任
    ，民法第184條第1項前段定有明文；又同法第188條第1項前
    段規定：受僱人因執行職務，不法侵害他人之權利者，由僱
    用人與行為人連帶負損害賠償責任。本件上訴人乙○○係受
    雇於上訴人台中客運公司之司機，於前記時間、地點執行駕
    駛公司之職務，未依規定停車於公司專用停車格，致下車之
    乘客游復閔與被上訴人發生碰撞受傷等各節，既為兩造所不
    爭，上訴人乙○○之行為，自屬過失不法侵害他人權利之行
    為，被上訴人依民法第184條第1項前段之規定請求上訴人乙
    ○○賠償損害；並依民法第188條第1項前段之規定，請求上
    訴人台中客運公司連帶負損害賠償責任，核屬正當。上訴人
    乙○○上開行為有過失，並為上訴人乙○○於刑事程序中所
    明白承認，並經本院刑事庭判決上訴人乙○○罪刑確定，上
    訴人之訴訟代理人主張本件車禍應由被上訴人負全部過失責
    任云云，顯非可採。
(二)、除兩造所不爭之醫藥費8,738元、交通費2,645元外，就被上
    訴人請求賠償之項目，分項說明於後（被上訴人另起訴請求
    後續醫療費用30,000元、減少勞動能力損失1,512,389元、
    及受傷期間無法工作之損失金額逾396,000元部分，業經原
    審判決駁回，被上訴人未提起上訴，該部分已確定，不再論
    述）：
  (1)看護費用10,000元：被上訴人主張其支出看護費用10,000元
    一節，雖為上訴人否認。惟查，被上訴人因本件車禍致右手
    側橈骨頭骨折，於95年2月25日由急診入院，同月26日接受
    骨折復位及鋼釘固定手術，並於次（3）月2日出院之事實，
    有被上訴人提出之中國醫藥大學附設醫院診斷書在卷可稽（
    見原審卷第70頁），被上訴人既係接受骨折復位及鋼釘固定
    術，術後需固定患部（上石膏等）以防骨折處再度移位，事
    屬必然，而骨折之患部經固定後，患者如無他人協助勢難自
    理飲食、沐浴、更衣、大小便等生活起居事務，而醫院之護
    理人員僅從事醫護必要之事務，並不負責協助患者飲食、沐
    浴、更衣等日常生活瑣事，此均為一般之生活常識，被上訴
    人主張上訴人應賠償住院期間之看護費10,000元（以每日2,
    000元及5日計算，計算式為：2000×5＝10000）一節，有財
    團法人台中市家庭照顧者關懷協會收費收據在卷可稽（見本
    院卷第38頁），堪信為真，自應准許。上訴人抗辯被上訴人
    手部所受之傷害，無需專人看護云云，自無可採。
  (2)受傷期間無法工作之損失：被上訴人主張其因本件車禍受傷
    致受有無法工作損失合計396,000元一節，雖為上訴人否認
    。惟查，本院審酌看護工作係因應病患之需求而受僱，主要
    工作為協助病患處理日常生活及病患個人之特殊需求，經常
    為全日即24小時工作，惟因每個人實際上都需要適度休假以
    恢復體力，並無可能整月每日24小時均工作而無庸休息，是
    ，以一般全日看護者之日薪為2,000元、扣除週休2日計8日
    ，即每月可工作日數22日為計算標準（每月以30日計算，計
    算式為30-8=22），則被上訴人每月可支領工資之工作日數
    為22日，依此計算，被上訴人每個月可得薪資為44,000元之
    工資（2,000×22＝44,000）。被上訴人在原審雖提出95年
    度綜合所得稅各類所得資料清單所載（見原審卷第71頁），
    被上訴人於95年間自台中市私立德康養護中心所領取之薪資
    所得給付總額為52,700元，惟被上訴人自95年2月25日本件
    車禍發生後，即因右側橈骨頭骨折而無法繼續從事看護之工
    作，95年度綜合所得稅各類所得資料上開給付總額跨越95年
    1、2月，並不足以證明被上訴人平日從事看護工作得所獲取
    之月薪。至於台中市私立德康養護中心所開立之薪資證明書
    雖記載：「茲證明丁○○小姐．．擔任看護人員一職，每月
    薪資支領伍萬元正．．」，惟證人即該中心之負責人李玉萍
    在原審結證稱：「原告（按指被上訴人）沒有一定雇主，我
    們請他當看護，他的薪資沒有一定收入，如果這個月僱用人
    比較多，上班多，就會領比較多錢，工作時數低，所領薪資
    較低，收入不固定」等語（見原審卷第86-87頁），足認被
    上訴人並非有一定雇主受領薪資之勞工，而係有人僱用時始
    有看護工作之臨時看護，其每月月薪並不一致。另證人李玉
    萍亦在原審證稱：「（該中心所開立之薪資證明書）是年度
    結算，是整年度的所得。看護確實也有每月收入50,000元，
    總共有60幾個看護，每個看護收入多少我不知道，如果有家
    屬需要證明，我們會開給她」等語，惟薪資證明書既記明被
    上訴人工作之期間為94年11月1日起至95年2月28日止，工作
    之期間未滿一年，自難據以推論被上訴人每月收入為50,000
    元，是上開薪資證明書亦不足以為被上訴人月薪為50,000元
    之有利證據，併予說明。再查，中國醫藥大學附設醫院96年
    9月7日院管檔字第0960903538號函雖稱被上訴人完全無法工
    作之期間僅為6個月（原審卷第83頁），惟依被上訴人提出
    之95年3月27日診斷證明書之記載：「患者自民國95年2月25
    日由急診入院，於95年2月26日接受骨折復位及鋼釘固定手
    術，於95年3月2日出院，患者自95年3月6日起至95年3月27
    日間，共至門診3次，目前骨折未癒合，仍有疼痛及無力情
    形，不宜劇烈運動，需休養6個月．．」（見附民卷第15頁
    ），95年8月30日之診斷證明書記載：「．．目前骨折未癒
    合，仍有疼痛及無力情形，仍不宜粗重工作約3個月．．」
    等語，本院審酌被上訴人所受傷害之復原狀況，及被上訴人
    在本件車禍發生前係從事看護工作，於協助病人處理日常生
    活事項如洗澡、更衣、上下床、大小便時，經常需要扶、抱
    病人，骨折若未痊癒不宜粗重工作，自無法為看護工作，綜
    上所述，被上訴人主張其因本件車禍之傷害致受有9個月無
    法工作之損失396,000元（計算式為：44,000×9＝396,000
    ），為有理由，應予准許。
  (3)慰撫金：被上訴人因本件車禍受傷，其身心自受有創傷，是
    被上訴人請求精神慰撫金，核屬有據。本院審酌被上訴人為
    大陸地區人民，在台灣接受短期看護訓練後從事看護工作，
    而上訴人乙○○係國中畢業，發生本件車禍時係單身，從事
    公車司機工作，上訴人台中客運公司則為頗具規模之汽車客
    運公司等情，及被上訴人因本件車禍右手側橈骨頭骨折於95
    年2月25日由急診入中國醫藥大學附設醫院，同月26日接受
    骨折復位及鋼釘固定手術，雖於次（3）月2日出院，然出院
    後自95年3月6日起仍持續回中國醫藥大學接受門診治療，且
    持續有疼痛及無力之情形，足認被上訴人因本件車禍長時間
    飽受肉體疼痛之折磨；再者右手側橈骨頭骨折接受骨折復位
    及鋼釘固定手術後，除疼痛難忍外，術後固定患部之措施影
    響日常生活起居，造成生活不便之程度甚大等情，本院認被
    上訴人請求上訴人賠償300,000元慰撫金，核屬允當，應予
    准許。
  (4)綜上所述，被上訴人得請求金額合計為717,383元（計算式
    為：8,738＋2,645＋10,000＋396,000＋300,000＝717,383
    ）。
五、按損害之發生或擴大，被害人與有過失者，法院得減輕賠償
    金額，或免除之，民法第217條第1項規定定有明文。經查，
    本件車禍發生之原因，為上訴人乙○○因乘客要求，將公車
    臨時停靠於公車專用停車格外，其停車下客之位置自有不當
    ，且其又未注意右後方來車即開啟車門供乘客下車，且當時
    下車之乘客游復閔亦未充份注意右方來車，貿然由公車下到
    慢車道，致與被上訴人之機車發生碰撞。雖被上訴人於經過
    公車車門處時，亦未注意隨車前狀況、警戒公車停車時可能
    會有乘客會下車，亦同有疏失，惟上訴人乙○○未在公車停
    車格停車而臨時停車下客之行為與游復閔之下車行為，造成
    被上訴人機車正常行駛於慢車道時之行車障礙，認上訴人乙
    ○○與游復閔為本件肇事之主因，其就本件車禍之發生應負
    80%之過失責任，被上訴人僅應負20%之過失責任。至於臺灣
    省臺中市區車輛行車事故鑑定委員會之分析意見（見附民卷
    第19頁）雖稱：「公車停車在慢車道時，其右側距離車道邊
    緣雖尚有20公分以上間隔，然以機車車寬而言並不寬裕，且
    路號誌為『紅燈』時，其停車下客處即使接近交岔路口，以
    『公車』隨時有乘客下下車之特性狀況，楊車『穿過』公
    車車門古側時不無疏於注意」、「綜上研議，認楊車、
    行人、公車，三者同為肇事原因」等語，但上訴人乙○○
    車停之位置並無確實之證據可證，已如前述，且游復閔於臺
    灣省臺中市區車輛行車事故鑑定委員會說明時陳稱：「我從
    公車下來前面有先用眼睛餘光看沒車才下來，我兩腳已著地
    且沒有聽到有喇叭聲即被撞到，公車停車位置已過路牌，停
    的位置約在白線上（跨快慢車道）．．」等語（見附民卷第
    20頁），游復閔於台灣台中地方法院檢察署（下稱台中地檢
    署）檢察官偵查時稱：「．．（車禍發生時）我離人行道只
    有3-4步的距離．．」等語（見台中地檢署95他字第5382號
    卷第16頁）觀之，以游復閔自公車跨下路面所需之距離，再
    加計常人3-4步之距離計算，及游復閔所稱公車係停在跨快
    慢車道處等語，足以認公車在慢車道臨時停車時，其右側距
    離車道邊緣不僅只有20公分之間隔，是上開鑑定分析意見所
    認被上訴人行向之慢車道寬度以機車車寬而言並不寬裕一節
    ，難認與事實相符，是上開鑑定意見就本件肇事責任之結論
    自難採憑。本件上訴人雖抗辯上訴人乙○○所駕駛之公車停
    在慢車道時，車右側距慢車道之邊緣僅20公分，被上訴人違
    規自公車右側20公分縫隙強行超車，肇事之原因端在被上訴
    人一方等語。惟本件車禍發生時，上訴人乙○○所駕駛之公
    車已離開現場，其車停之位置並無資料可查，且上訴人乙○
    ○與被上訴人之相對速度不明，亦無證據足認被上訴人當時
    係駕車超越上訴人乙○○之公車。再依警製道路交通事故現
    場圖之記載（見附民卷第8頁），車禍事故發生之後，被上
    訴人之機車於現場慢車道留有由東北往西南延伸，長約2.3
    公尺之刮痕，刮痕之起點距路面邊線約0.2公尺，但游復閔
    既已下車，則被上訴人與游復閔碰撞之地點顯與上訴人乙○
    ○公車之右側已有相當之距離，況被上訴人與游復閔撞擊後
    向右側滑倒產生刮痕係屬本屬可能之事，上訴人既未能舉證
    證明上訴人乙○○車停之確實位置，是其遽依上開警製道路
    交通事故現場圖之記載，推論並抗辯被上訴人係自公車右側
    20公分縫隙強行超車，本件車禍大部分過失責任在被上訴人
    一節，自無可採。依上開說明，本件應減輕上訴人之賠償責
    任百分之20，是上訴人應賠償金額為573,906元（計算式為
    ：717,383×0.8＝573,906）。
六、末按，債權人向連帶債務人中之一人免除債務，而無消滅全
    部債務之意思表示者，除該債務人應負擔之部分外，他債務
    人仍不免責。又連帶債務人相互間除法律另有規定或契約另
    有訂定外，應平均分擔，民法第276條第1項、同法第280條
    前段分別定有明文。上訴人乙○○與游復閔就本件車禍既有
    共同之過失，對被上訴人所受之損害，除應負連帶責任外，
    上訴人乙○○與游復閔間並應平均分擔之；惟游復閔於本院
    95年度交易字第800號過失傷害案件（95年度交附民字第425
    號附帶民事訴訟事件），與被上訴人成立和解，由游復閔給
    付被上訴人15,000元，並經被上訴人當庭簽收，及免除游復
    閔之其餘損害賠償責任，惟被上訴人與游復閔成立和解後雖
    免除游復閔其餘損害賠償責任，然並無消滅全部債務之意思
    表示，是依上開規定，上訴人乙○○就其應分擔之部分286,
    953元（計算式為：573,906÷2＝286,953），仍不能免責。
七、綜上所述，被上訴人主張其因本件車禍受有傷害，已如前述
    。從而，被上訴人依侵權行為損害賠償請求權，請求上訴人
    乙○○及台中客運公司連帶給付286,953元，及自起訴狀繕
    本送達上訴人後之96年1月1日起至至清償日止按年息百分之
    5計算之法定遲延利息，於法有據，應予准許。原審因而就
    上開金額為上訴人敗訴判決，並依職權酌定相當供擔保金額
    ，為准免假執行之宣告，核無不合。上訴論旨指摘原判決不
    當，求予廢棄改判，為無理由，應予駁回。
八、本件事證已臻明確，兩造其餘攻擊防禦方法及舉證，經審核
    後認對本判決結果不生影響，不予一一論述，併予敘明。
據上論結，本件上訴為無理由，依民事訴訟法第449條第1項、第
78條，判決如主文。
中    華    民    國    97    年    5     月    21    日
                  民事第六庭    審判長法  官  袁再興
                                      法  官  盧江陽
                                      法  官  陳賢慧
以上正本係照原本作成。
不得上訴。
                                      書記官  金珍華
中    華    民    國    97    年    5     月    22    日
                                                      Ａ


司法院資訊處製作；財團法人民間司法改革基金會備份。
